【裁判字號】    95,上訴,1856
【裁判日期】    951130
【裁判案由】    違反毒品危害防制條例
【裁判全文】
臺灣高等法院高雄分院刑事判決        95年度上訴字第1856號
上  訴  人  臺灣高雄地方法院檢察署檢察官
被      告  甲○○
上列上訴人因被告違反毒品危害防制條例案件，不服臺灣高雄地
方法院95年度訴字第2334號中華民國95年8月31日第一審判決（
起訴案號：臺灣高雄地方法院檢察署95年度毒偵字第4595號、
4602號；併辦案號：同署95年度毒偵字第5110號、5304號），提
起上訴，本院判決如下：
     主  文
原判決撤銷。
甲○○連續施用第一級毒品，處有期徒壹年肆月，扣案第一級毒
品海洛因壹包（驗後淨重零點壹參公克、空包裝重零點貳參公克
），沒收銷燬之。
    事  實
一、甲○○前於民國88年間因施用毒品案件，經法院裁定送觀察
    、勒戒及強制戒治，於88年10月29日強制戒治執行完畢，並
    由檢察官於89年1 月21日以89年度戒毒偵字第90號不起訴處
    分確定；又於92年間同因施用第一、二級毒品案件，經檢察
    官先後提起公訴及聲請強制戒治，而由法院分別以92年度訴
    字第1340號判處有期徒刑1年確定及以92年度易字第309號判
    處有期徒刑4月確定，兩罪經定應執行刑為有期徒刑1年2 月
    ；另以91年度毒聲字第16號裁定令入戒治處所施以強制戒治
    ，92年6 月18日停止戒治出監，嗣經撤銷停止戒治，而於92
    年12月12日入所繼續戒治，而於93年1 月9 日因法律修正而
    出所；其再因施用第一、二級毒品案件，經法院以92年度訴
    字第2561號判處有期徒刑1年及10月，應執行有期徒刑1年8
    月確定，經定應執行刑接續執行後，於94年10月14日假釋出
    監。其仍不知悔改，於假釋期間，仍基於施用第一級毒品海
    洛因之概括犯意，自95年4月間中旬某日起至同年6月13日某
    時許止，在其位於高雄市○○○路142巷7號住處等處，施用
    第一毒品海洛因多次。嗣先後於95年5月4日、同年6月1日、
    同年6 月15日前往臺灣高雄地方法院檢察署觀護人室接受定
    期採尿送驗後，呈嗎啡類陽性反應。另於95年5 月19日中午
    12 時15分許，經警在高雄市鼓山區○○○路3之1 號，發現
    甲○○行跡可疑，當場自其身上扣得第一級毒品海洛因1 小
    包（毛重0.3公克），始悉上情。
二、案經臺灣高雄地方法院檢察署觀護人舉發及高雄市政府警察
    局鼓山分局移送同署檢察官偵查起訴及併案審理。
    理  由
一、訊據被告甲○○於原審審理中對上揭犯罪事實均坦承不諱，
    又其於上開時地被採集尿液經送驗結果，均呈現嗎啡陽性反
    應，此有尿液採證代碼對照表、台灣檢驗科技股份有限公司
    95年5月18日、95年6月13日、95年6 月28日及高雄市立凱旋
    醫院95年5 月29日濫用藥物尿液檢驗報告在卷可稽（95毒偵
    4595號偵查卷第3 頁；95毒偵4602號偵查卷第28,29 頁；95
    毒偵5110偵卷第3 頁；95年度毒偵字第5304號偵卷第3 頁）
    ，而扣案白色粉末1 小包、經送請法務部調查局鑑驗結果，
    含有海洛因成分（驗後淨重0.13公克、空包裝重0.23公克）
    ，有該局95年8 月10日調科壹字第220023833 號鑑定通知書
    1 紙在卷可稽（見原審卷第45頁），足認被告自白與事實相
    符，應可採信。
二、被告前於民國88年間因施用毒品案件，經法院裁定送觀察、
    勒戒及強制戒治，於88年10月29日強制戒治執行完畢，並由
    檢察官於89年1 月21日以89年度戒毒偵字第90號不起訴處分
    確定；又於92年間同因施用第一、二級毒品案件，經檢察官
    先後提起公訴及聲請強制戒治，而由法院分別以92年度訴字
    第1340號判處有期徒刑1年確定及以92年度易字第309號判處
    有期徒刑4月確定，兩罪經定應執行刑為有期徒刑1年2 月；
    另以91年度毒聲字第16號裁定令入戒治處所施以強制戒治，
    92年6 月18日停止戒治出監，嗣經撤銷停止戒治，而於92年
    12月12日入所繼續戒治，而於93年1月9日因法律修正而出所
    ；其再因施用第一、二級毒品案件，經法院以92年度訴字第
    2561號判處有期徒刑1年及10月，應執行有期徒刑1年8 月確
    定，經定應執行刑接續執行後，於94年10月14日假釋出監，
    有臺灣高等法院被告前案紀錄表1 份附卷可參（見本院卷第
    11-16 頁）。被告為本件施用毒品犯行之時間，距前次強制
    戒治執行完畢獲不起訴處分之時點雖已逾5 年，然毒品危害
    防制條例第20條第3 項所稱「依前項規定為觀察、勒戒或強
    制戒治執行完畢釋放後，5 年後再犯第10條之罪者，適用本
    條前2 項之規定」，其立法理由在於：觀察、勒戒或強制戒
    治後5 年後再犯者，顯見前所實施之觀察、勒戒或強制戒治
    已足以遮斷其施用毒品之癮，為其自新及協助其斷除毒癮，
    對此5 年後再犯者爰明定仍適用初犯之規定，先經觀察、勒
    戒、強制戒治之程序。由上開立法理由可知，所謂觀察、勒
    戒或強制戒治完畢釋放後5 年後，應僅指因觀察、勒戒或強
    制戒治已有效果，5年內未再施用毒品而言，如5年內又再行
    施用毒品，顯見其前之觀察、勒戒或強制戒治並未收效，即
    無再行觀察、勒戒或強制戒治之必要，揆諸此揭意旨，被告
    自無再行適用毒品危害防制條例第20條第3 項規定之餘地，
    是以本件罪證明確，犯行洵堪認定，仍應依法論科。
三、按海洛因業經公告列為毒品防害防制條例第2條第2項第1 款
    之第一級毒品，不得非法持有、施用，故核被告所為，係違
    反毒品危害防制條例第10條第1 項之施用第一級毒品罪。其
    持有第一級毒品後進而施用，持有之低度行為均為施用毒品
    之高度行為所吸收，不另論罪。又被告先後數次施用第一級
    毒品行為，時間緊接而犯同一構成要件，顯係基於概括犯意
    為之，應依修正刪除前刑法第56條連續犯之規定論以一罪，
    並加重其刑。按行為後法律有變更者，適用行為時之法律。
    修正後之刑法第2條第1項前段定有明文。被告行為後，刑法
    第56條連續犯之規定業於94年1 月7 日修正刪除，並於95年
    7 月1 日施行，則被告之犯行，因行為後新法業已刪除連續
    犯之規定，此刪除雖非犯罪構成要件之變更，但顯已影響行
    為人刑罰之法律效果，自屬法律有變更，依新法第2 條第1
    項之規定，比較新、舊法結果，仍應適用較有利於被告之行
    為時法律即舊法論以連續犯（最高法院95年第8 次刑事庭會
    議決議參照），併此敘明。起訴書雖僅論及95年5 月19日為
    警查獲前施用海洛因之犯罪事實，然其餘施用第一級毒品海
    洛因犯行與該起訴部分，有連續犯之裁判上一罪關係，已如
    上述，自為起訴效力所及，本院應併予審理，附此敘明。
四、原判決對被告論罪科刑，原非無見。惟被告各次施用第一級
    毒品海洛因之行為，雖有其時間上之密接性，然無論依社會
    通念或物理性質觀之，均非無法分割，仍係可分之數行為，
    其基於概括犯意為之，自應依修正刪除前之連續犯規定論以
    一罪。蓋施用毒品之行為，固常有因成癮及毒品依賴而反覆
    為之之情形，惟此類型之犯罪是否另以單獨一罪之方式規範
    之，乃應否另行立法之問題。現行毒品危害防制條例第10條
    之規定既係以「施用」毒品為犯罪構成要件，而未就毒品成
    癮者之反覆施用行為另為規定，法院自不得自行創設此一犯
    罪構成要件類型，而謂施用毒品成癮者反覆所為之數次施用
    毒品行為係常習犯之包括一罪。舉例言之，95年7月1日修正
    施行前之刑法322 條常業竊盜罪，此次修正前，因立法認此
    種常習犯應另以獨立之犯罪構成要件類型處罰，而有該條針
    對竊盜常業犯之獨立規定，此次修正認此常業犯之構成要件
    類型已無存在之必要而加以刪除，此均屬刑事立法考量之範
    圍，並非犯罪行為一有反覆性、常習性或成癮性即可當然解
    為包括一罪。況海洛因毒品固有成癮性，然施用者並非必然
    已成癮，未成癮者依數罪併罰之規定分論併罰，成癮者論以
    一罪，亦非妥適。原審以施用毒品行為，因毒品危害防制條
    例所稱之毒品，依該條例第2條第1項之定義性規定，指具成
    癮性、濫用性及對社會危害性之麻醉藥品與其製品及影響精
    神物質與其製品。而施用毒品者，屬多次反覆實行之犯罪類
    型，具犯罪之依賴性而為常習犯，於法律評價上認屬包括一
    罪，自有未洽。檢察官上訴意旨以：被告於95年7 月31日12
    時許，在高雄市苓雅區○○○路142巷7號住處，施用第一級
    毒品海洛因一次，與上開起訴部分為包括一罪之集合犯，有
    實質上一罪關係，原審未併予審判，指摘原判決不當等語。
    惟此部分犯罪事實與起訴犯行並非包括一罪，理由已如前述
    。又95年7月1日修正施行之刑法已刪除第56條連續犯之規定
    ，上訴意旨所指被告95年7 月31日12時許施用第一級毒品之
    犯行，與起訴犯行自亦無成立連續犯之餘地。檢察官提起本
    件上訴為無理由，惟原判決既有上開可議，自應由本院予以
    撤銷改判。爰審酌被告前已有多次施用毒品之前科，前經觀
    察勒戒、強制戒治完畢，猶不知悔改，於假釋期間，再犯本
    件施用毒品罪，顯見其不知警惕，意志不堅，戒治處分等矯
    治措施對其毫無作用，惟姑念其犯罪後坦承犯行，態度尚可
    ，扣案毒品量微，又毒品為自我戕害行為，並未危害他人等
    一切情狀，量處如主文第2 項所示之刑。扣案白色粉末1 小
    包，係第一級毒品海洛因（驗後淨重0.13公克、空包裝重
    0.23公克），已如前述，而海洛因包裝袋與毒品難以析離，
    ，應與毒品視為一體，依同條例第18條第1 項前段之規定，
    併予沒收銷燬之。至鑑驗耗用海洛因既已滅失，爰不併為沒
    收銷燬之諭知，併此敘明。
五、併案意旨（95年度毒偵字第7508號）另以：被告於95年7 月
    31 日12 時許，在高雄市苓雅區○○○路142 巷7 號住處，
    施用第一級毒品海洛因一次，與上開起訴部分為包括一罪之
    集合犯，有實質上一罪關係，應為起訴效力所及，應併予審
    判等語。惟被告多次施用毒品海洛因之犯罪行為並非包括一
    罪，已如前述。又95年7 月1 日修正施行之刑法已刪除第56
    條連續犯之規定，併案意旨所指被告95年7 月31日12時許施
    用第一級毒品之犯行，與起訴犯行自亦無成立連續犯之餘地
    ，本院無從併予審理，應退由檢察官另為適法之處理。
六、被告經合法傳喚，無正當理由不到庭，不待其陳述逕行判決
    ，併此敘明。
據上論斷，應依刑事訴訟法第369 條第1 項前段、第364 條、第
371 條、第299 條第1 項前段，毒品危害防制條例第10條第1 項
、第18條第1 項前段，刑法第2 條第1 項前段、第11條、（修正
刪除前）第56條，判決如主文。
本案經檢察官郭振昌到庭執行職務。
中    華    民    國    95    年    11    月    30    日
                  刑事第八庭    審判長法  官  李炫德
                                      法  官  簡志瑩
                                      法  官  蔡國卿
以上正本證明與原本無異。
如不服本判決應於收受本判決後10日內向本院提出上訴書狀，其
未敘述上訴理由者，並得於提起上訴後10日內向本院補提理由書
狀（均須按他造當事人之人數附繕本）「切勿逕送上級法院」。
中    華    民    國    95    年    11    月    30    日
                                      書記官  顏惠華
附錄本件判決論罪科刑法條：
毒品危害防制條例第10條第1項
施用第一級毒品者，處 6 月以上 5 年以下有期徒刑。


司法院資訊處製作；財團法人民間司法改革基金會備份。
